臺灣高等法院臺中分院民事判決
110年度保險上字第3號
上  訴  人  遠雄人壽保險事業股份有限公司

法定代理人  孟嘉仁  
訴訟代理人  劉瑩玲律師
被上訴人    賴麗雪  
法定代理人  甲○○  
訴訟代理人  林亮宇律師
            王雲玉律師
上列當事人間請求給付保險金事件，上訴人對於中華民國109年1
2月25日臺灣臺中地方法院107年度訴字第2181號第一審判決提起
上訴，本院於111年7月5日言詞辯論終結，判決如下：
    主  文
上訴駁回。
第二審訴訟費用由上訴人負擔。
    事實及理由
一、被上訴人主張：伊之子甲○○於民國106年3月7日以其為要保
    人、伊為被保險人，向上訴人投保保單號碼000000000-0號
    「美滿致富增額終身壽險」保險契約暨附加之「超好心B型
    殘廢照護終身健康保險附約」(下稱系爭附約）、「超級新
    人生傷害保險附約」及「實支實付傷害醫療保險附約」、「
    雄安康醫療日額給付傷害保險附約」(下合稱系爭保險契約)
    。伊於106年8月2日經○○綜合醫院○○分院（下稱○○醫院）診
    斷罹患「輕度失智症」，甲○○遂於同年10月間向上訴人申請
    理賠，經上訴人於同年10月23日寄發簡訊確認已
    受理。上訴人嗣以伊違反保險法第64條據實說明義務為由，
    解除系爭保險契約，並拒付保險金，然經財團法人金融消費
    評議中心認定上訴人解除契約無理由，系爭保險契約效力仍
    存在。嗣被上訴人於107年4月12日經○○○○○醫院（下稱○○○○
    ）診斷為中度失智症，符合系爭附約之殘廢程度與保險金給
    付表之1-1-3，殘廢等級為3，上訴人自應依系爭附約之約定
    給付保險金，詎上訴人迄今仍拒絕給付保險金。爰依系爭保
    險契約及系爭附約之約定，請求上訴人給付殘廢保險金新臺
    幣（下同）160萬元、殘廢復健補償金24萬元，及依民事訴
    訟法第246條規定，預為請求每年給付殘廢安養扶助保險金3
    8萬4000元（給付方式如原審判決附表（下稱附表）一、二
    所示），暨給付遲延利息等語（原審就此部分為被上訴人勝
    訴之判決，上訴人不服，聲明提起上訴；未繫屬本院部分，
    不予贅述）。並答辯聲明：上訴駁回。
二、上訴人則以：被上訴人於投保系爭保險契約時即有帶病投保
    之情，蓋失智症之形成有其病程時間，非某日突然發生，被
    上訴人於106年3月7日投保後約莫2個月，即於同年5月17日
    於○○醫院初次就醫時，病歷雖記載「輕度認知功能障礙」，
    實則被上訴人斯時已有輕度失智症，且依失智症之發展病程
    ，被上訴人於投保前即患有輕度失智症，依保險法第127條
    規定，伊自不負給付保險金額之責任。又被上訴人長年獨居
    ，其子即要保人甲○○於106年4月搬回與被上訴人同住，足見
    被上訴人於投保前失智狀況已影響日常生活，益徵被上訴人
    於投保前已患失智症。又自系爭保險契約關於疾病之定義觀
    之，須以保險契約生效後發生之疾病為權利發生要件，被上
    訴人應舉證其於106年3月7日投保日起始發生失智症，否則
    鑑定機關所為無法判斷之不利益應由被上訴人負擔，伊自無
    理賠義務等語，資為抗辯。並上訴聲明：㈠原判決不利於上
    訴人部分廢棄。㈡上開廢棄部分，被上訴人第一審之訴及假
    執行之聲請均駁回。
三、兩造就本件為爭點整理如下：（見本院卷第340至341頁）
㈠、不爭執事項：
１、被上訴人之子甲○○於106年3月7日以其為要保人、被上訴人為
    被保險人，向上訴人投保系爭保險契約，其中系爭附約約定
    殘廢等級3之保險金額為160萬元、殘廢等級1至6級之復健補
    償保險金為24萬元、殘廢等級3之殘廢安養扶助保險金為每
    年38萬4000元。
２、○○醫院於106年6月19日病歷記載：「106/5/25 CASI/MMSE/CD
    R:53/16/1」、於106年8月2日之診斷聲明書記載被上訴人之
    病名「輕度失智症」；於107年4月12日經○○○○評估為中度失
    智症。
３、被上訴人所罹中度失智症符合系爭附約附表「殘廢程度與保
    險金給付表」之1-1-3 之殘廢等級3 。
㈡、爭點：
１、上訴人主張被上訴人於106年3月7日投保前已罹有失智症，為
    帶病投保，非系爭保險契約及系爭附約之保險範圍，依據保
    險法第127條及兩造保險契約，應不予理賠，是否有據？
２、被上訴人依據系爭保險契約及系爭附約之約定，請求上訴人
    應給付殘廢保險金160萬元、殘廢復健補償金24萬元，及每
    年給付殘廢安養扶助保險金38萬4000元，暨給付約定及法定
    遲延利息（即如附表一、二所示），有無理由？
四、得心證之理由：
㈠、按保險契約訂立時，被保險人已在疾病或妊娠情況中者，保
    險人對是項疾病或分娩，不負給付保險金額之責任。保險法
    第127條定有明文。又依系爭附約所定疾病之定義：係指被
    保險人自本附約生效日（或復效日）起發生之疾病（見原審
    卷㈠第25頁反面）。而兩造係於106年3月7日簽立系爭保險契
    約及系爭附約，則倘被上訴人於106年3月7日已在疾病中者
    ，上訴人即得依保險法第127條規定不負給付保險金額之責
    任。
㈡、上訴人雖主張被上訴人於106年3月7日已罹失智症，係帶病投
    保，依保險法第127條規定，伊不負給付保險金額之責，惟
    為被上訴人所否認。而查：
１、依據原審調取被上訴人之病歷資料，可知被上訴人最早因失
    智症有關病症而就醫之日期係在106月5月17日，並經○○醫院
    診斷為「輕度認知功能障礙」（見原審卷㈠第112頁），在此
    之前並無被上訴人因失智症相關病症就醫之情形。
２、本件經原審囑託○○醫藥大學附設醫院（下稱○○○○）鑑定，經
    該院於109年3月11日以○○○字第0000000000號函檢送鑑定意
    見書，其鑑定意見略以：㈠依一般臨床經驗或醫學報告，病
    患自罹患失智症開始到輕度失智、中度失智之程度，症程時
    間不一定，可少至半年，至多5年以上。㈡被上訴人確實罹患
    失智症，失智程度為「中度失智」。依被上訴人病歷資料及
    病程，推測自「106年4月前」開始有失智症，最初於106年5
    月17日在○○醫院就醫（見原審卷㈠第168至170頁）；另於109
    年7月20日以○○○字第0000000000號函補充說明：被上訴人原
    本獨居，因此沒有資料可以推斷病人至遲於「106年3月前」
    即有失智症；被上訴人於106年3至5月間意識清楚，但記憶
    力不好；失智症是一個進行性退化疾病，從輕度時期的輕微
    症狀，逐漸進入中度、重度、末期症狀，疾症退化的時間不
    一定，有個別差異；被上訴人106年4月前，開始有失智症，
    最初於106年5月17日在○○醫院就醫，並服用藥物，因長照需
    求，轉去○○○○…（見原審卷㈠第194至196頁）。則依○○○○之鑑
    定意見，僅足證明被上訴人在106年4月前即罹患失智症，究
    於106年3月7日簽訂系爭保險契約及系爭附約時是否已有失
    智症乙節，即無從確認。另依據○○○○前揭鑑定意見指出失智
    症開始至輕、中度，病程至少半年，至多5年以上，係針對
    失智症開始發展至輕、中度之時程，且此數值應屬平均值。
    則上訴人以○○○○此部分之意見，主張被上訴人於106年5月經
    診斷為輕度失智症，則往回推半年，即至遲於105年11月間
    已有失智症云云，實乏其據，亦與○○○○之鑑定結論不符，並
    無足採。
３、本件再據本院送請○○醫院鑑定，依據該院110年12月21日○○○○
    字第0000000000號函檢送之鑑定報告書記載略以：被上訴人
    於106年5月25日進行認知篩檢測驗為「CASI/MMSE/CDR：53/
    16/1」，醫生並進行神經影像檢查、血液等檢查，及自第二
    次門診（106年5月24日）起即開立Donepezil、aricept、Ri
    vastigmine、Exelon等藥物，並 於106年8月2日開立「輕度
    失智症」之診斷證明書。依此，顯示醫生於106年5月時，即
    判斷被上訴人應有阿兹海默型失智症。醫師之判斷合乎常理
    ，被上訴人須使用藥物延緩退化；依據○○醫院病歷記載，被
    上訴人於106年5月17日為神經科初診，後續追蹤於106年6月
    19日開始有妄言，同年月26日記載有房間髒亂，行為改變，
    同年7月19日記載有妄言、藏匿、妄想等行為症狀，106年5
    月25日所進行之臨床失智症評估CDR為1.0，因此當時應屬於
    輕度失智症。○○醫院106年5月17日初診病歷記載，主訴「1
    個多月來容易健忘、最近記憶退化」，被上訴人於106年5月
    就醫時已處於輕度失智症狀態，至於是否在106年3月7日前
    就已經是輕度失智症狀態則無法判定（見本院卷第283至291
    頁）。另經該院於111年4月21日以○○○○字第0000000000號函
    補充說明：醫學是人的科學，常會有例外，例外可視為離群
    值，離群值相較於平均值，可快可慢；根據美國神經學會雜
    誌於102年發表之研究，輕度認知障礙進展至阿茲海默型失
    智症之最短時間為2-4個月。若依「離群值」發生比率及醫
    學資料論之（非依病歷），關於被上訴人於106年3月7日已
    是輕度失智之機率乙節，因在106年5月17日之前無相關就醫
    紀錄，無從判定是否為輕度失智症狀態等語（見本院卷第37
    3至378頁）。則依○○醫院之鑑定意見，亦無從確認被上訴人
    在106年3月7日已有輕度失智症之疾病。
４、上訴人雖以○○醫院鑑定報告表示贊同：「CDR（臨床失智量表
    ）0-CDR0.5」平均為數年至7年；從「CDR0.5-CDR-CDR1」平
    均為2年之研究結論，且引用美國一研究輕度認知障礙進展
    至阿茲海默型失智症之數據，259位病人，其中139位屬進展
    性輕度認知障礙（後來變成阿茲海默型失智症），進展時間
    中位數為18個月等語（見本院卷第375頁至377頁），而主張
    被上訴人既為進展性輕度認知障礙病患，於106年5月17日就
    醫時已有阿茲海默症，則依上開鑑定報告所載進展時程之18
    個月或2年觀之，應認被上訴人在106年3月7日已患阿茲海默
    輕度失智症云云。然而，觀之○○醫院雖於鑑定報告書記載上
    開研究結論，然該院亦表示上開進展時程為平均值，常有離
    群值存在，平均值常會受到離群值的影響，醫學是人的科學
    ，例外可視為離群值，可快可慢等語（見本院卷第375至376
    頁），是以無從以研究數據之平均年數做為推算被上訴人之
    阿茲海默型失智症發生之時間。另上訴人復稱縱被上訴人屬
    極端之離群值，則以鑑定報告引用之美國神經學會雜誌發表
    研究指出，輕度認知障礙至阿茲海默型失智症之最短時間為
    2-4個月，被上訴人於106年3月7日投保時已處於阿茲海默輕
    度失智症之疾病云云。惟被上訴人於106年5月17日經○○醫院
    診斷為輕度認知障礙，並據○○醫院鑑定被上訴人在106年5月
    25日進行臨床失智評估CDR為1.0，當時應屬於輕度失智症，
    業如前述，則縱以上開美國神經學會雜誌研究最短之2個月
    回推，尚無從推認被上訴人於106年3月7日已有阿茲海默型
    失智症之情形。
５、另上訴人雖以被上訴人原為獨居，甲○○搬回與之同住，足見
    甲○○早已知被上訴人因已患失智症而影響日常生活；甲○○雖
    向醫生表示係於106年4月搬回與被上訴人同住，但此可能係
    為獲保險理賠所為不實陳述，並隱暪被上訴人實際病情云云
    。惟上訴人主張甲○○知悉被上訴人已患失智症、對醫生隱暪
    被上訴人病情，或在106年4月之前已搬回與被上訴人同住等
    節，均未據其舉證證明，已無從信為真實。又甲○○固於106
    年5月17日陪同被上訴人就診時表示，被上訴人容易忘記及
    記憶力下降1個月以上，自同年4月搬回與被上訴人同住等語
    （見原審卷㈠第112頁），然此僅足證甲○○在106年4月搬回與
    被上訴人同住以前，因查覺被上訴人有異，主觀上因擔憂被
    上訴人因記憶力下降造成生活上之問題，始搬回與被上訴人
    同住，然此尚不足以做為認定被上訴人在106年3月7日即患
    有阿茲海默失智症之依據。
６、基上，上訴人主張被上訴人於106年3月7日即患有輕度失智症
    ，為帶病投保，尚無足採。　　
㈢、被上訴人依據系爭附約之約定，請求上訴人給付附表一、二
    所示之保險金額及利息，應有理由：
１、依據系爭附約第13條第1項約定：被保險人於本附約有效期間
    內，因疾病或傷害致成附表（殘廢程度與保險金給付表）所
    列第1級至第11級殘廢程度之一，並經醫院醫師診斷確定者
    ，本公司按保險金額乘以附表（殘廢程度與保險金給付表）
    所列給付比例計算所得之金額給付「殘廢保險金」；第14條
    第1項約定：被保險人於本附約有效期間內，因疾病或傷害
    致成附表（殘廢程度與保險金給付表）所列第1級至第6級殘
    廢程度之一，並經醫院醫師診斷確定者，本公司按保險金額
    的百分之12給付「殘廢復健補償保險金」；第15條第1項約
    定：被保險人於本附約有效期間內，因疾病或傷害致成附表
    （殘廢程度與保險金給付表）所列第1級至第6級殘廢程度之
    一，並經醫院醫師診斷確定者，自殘廢診斷確定日及以後每
    年之相當日仍生存者（無相當日者為該月之末日），本公司
    每年按保險金額的百分之24乘以附表（殘廢程度與保險金給
    付表）所列給付比例計算所得之金額給付「殘廢安養扶助保
    險金」，直至保險年齡達98歲之保單年度末為止，但至少保
    證給付15次；同條第2項約定：被保險人身故或保險年齡達9
    8歲之保單年度末，如領取「殘廢安養扶助保險金」未達15
    次時，本公司按未給付之餘額以年利率百分之2.25貼現計算
    ，依下列情形一次給付：一、被保險人身故時，給付予被保
    險人之法定繼承人。二、保險年齡達98歲之保單年度末時，
    給付予被保險人本人（見原審卷㈠第26頁反面）。又依據系
    爭附約所定義之「疾病」係指被保險人自本附約生效日（或
    復效日）起所發生之疾病（見原審卷㈠第25頁反面），即指
    系爭附約生效以後所發生之疾病而言。
２、被上訴人提出其於106年8月2日經○○醫院診斷為輕度失智症，
    於107年4月12日經○○○○診斷為中度失智症，另經○○○○於108
    年9月11日鑑定被上訴人之失智狀況符合「中樞神經系統機
    能遺存顯著障害，終身無工作能力，為維持生命必要之日常
    生活活動尚可自理」之殘廢程度等情，有上開醫院診斷證明
    書及鑑定報告在卷可稽（見原審卷㈠第43頁、62頁、170頁）
    ；另據○○醫院鑑定結果，被上訴人於106年5月25日進行臨床
    失智症評估時應屬於輕度失智症（見本院卷第289頁），堪
    認被上訴人於系爭附約生效後確有發生失智症之疾病之事實
    。又經○○○○、○○醫院鑑定結果，均無從判定被上訴人於106
    年3月7日以前即有失智症，復無其他證據證明被上訴人在10
    6年3月7日投保時有失智症之事實，則被上訴人主張其所患
    失智症符合系爭附約定義之自系爭附約生效日起所發生之疾
    病，而依前揭系爭附約之約定請求上訴人給付保險金，自屬
    有據。上訴人雖主張被上訴人應證明其失智症是在106年3月
    7日契約生效日起始發生之疾病，鑑定機關無法判斷之不利
    益應由被上訴人負擔云云，惟依據被上訴人提出之診斷證明
    書及上開鑑定報告所載，被上訴人應已舉證其於系爭保險契
    約及系爭附約生效後發生失智症之事實，而且無證據可認被
    上訴人在106年3月7日即有失智症即帶病投保之情事，則上
    訴人主張被上訴人未舉證證明其失智症係106年3月7日以後
    始發生，即不得依系爭附約請求保險金云云，洵屬無據。
３、被上訴人所罹中度失智症符合系爭附約附表「殘廢程度與保
    險金給付表」之1-1-3 之殘廢等級3，為兩造所不爭執（見
    不爭執事項３），給付比例為80%（見原審卷㈠第33頁反面）
    ，則依上開系爭附約約定，被上訴人請求上訴人給付「殘廢
    保險金」160萬元【計算式：200萬元×80%＝160萬元】、「殘
    廢復健補償保險金」24萬元【計算式：200萬元×12%＝24萬元
    】，及殘廢診斷確定即107年4月12日經○○○○評估被上訴人為
    中度失智症之日起，按年給付「殘廢安養扶助保險金」38萬
    4000元【計算式：200萬元×24%×80%＝38萬4000元】，為屬有
    據。
４、復按民事訴訟法第246條所定將來給付之訴，於被告(債務人
    ）有到期不履行之虞時，債權人即得提起之，倘債務人對於
    債權人請求所由生之法律關係有所爭執，或對於繼續性之債
    務，就已屆履行期之債務，有不為履行或拒絕履行之情形，
    即得認債務人就未屆履行期部分，有到期不履行之虞，債權
    人自得提起將來給付之訴（最高法院92年台上字第2184號判
    決參照）。上訴人前曾於107年1月3日以○○○○郵局00號存證
    信函主張解除系爭保險契約（見原審卷㈠第48至50頁），且
    拒絕給付保險金，則被上訴人依上開規定，主張其有預為請
    求之必要，自屬有據。
５、又保險人應於要保人或被保險人交齊證明文件後，於約定期
    限內給付賠償金額。無約定期限者，應於接到通知後15日內
    給付之；保險人因可歸責於自己之事由致未在前項規定期限
    內為給付者，應給付遲延利息年利1分，保險法第34條第1、
    2項定有明文。復按系爭附約第10條約定：要保人或受益人
    應於知悉本公司應負保險責任之事故後10日內通知本公司，
    並於通知後儘速檢具所需文件向本公司申請給付保險金；本
    公司應於收齊前項文件後15日內給付之。但因可歸責於本公
    司之事由致未在前述約定期限內為給付者，應按年利1分加
    計利息給付（見原審卷㈠第26頁）。上訴人對於被上訴人已
    備齊請求給付保險金之資料交付上訴人，上訴人迄未給付乙
    節，並無爭執，自應負遲延責任。則被上訴人依據系爭附約
    之約定，請求上訴人給付222萬4000元之保險金（即殘廢保
    險金160萬元+殘廢復健補償保險金24萬元+107年4月12日之
    殘廢安養扶助保險金38萬4000元），及自起訴狀繕本送達之
    翌日即107年7月17日（見原審卷㈠第78頁）起，至清償日止
    按年息百分之10計算之遲延利息，及自108年4月12日起之殘
    廢安養扶助保險金，於各該給付日之翌日起至清償日止，按
    年息百分之5計算之法定遲延利息，即給付如附表一、二所
    示之保險金及利息，為屬有據。
五、綜上所述，被上訴人依系爭保險附約之約定，請求上訴人給
    付如附表一、二所示之保險金及利息，為有理由，應予准許
    。從而，原審就上開應准許部分為上訴人敗訴之判決，核無
    違誤，上訴意旨指摘原判決此部分不當，求予廢棄改判，為
    無理由，應予駁回。
六、本件事證已臻明確，兩造其餘之攻擊或防禦方法及所提證據
    ，經本院審酌後均認與本件之結論無涉，茲不再一一論列，
    併予敘明。
七、據上論結，本件上訴為無理由，爰判決如主文。　　
中　　華　　民　　國　　111 　年　　7 　　月　　26　　日
　　　　　　　民事第五庭　　審判長法　官　游文科
　　　　　　　　　　　　　　　　　法　官　楊珮瑛
　　　　　　　　　　　　　　　　　法　官　李慧瑜
正本係照原本作成。
上訴人得上訴。
如不服本判決，須於收受判決送達後20日內向本院提出上訴書狀
，其未表明上訴理由者，應於提出上訴後20日內向本院提出上訴
理由書狀（均須按他造人數附具繕本）。因疫情而遲誤不變期間
，得向法院聲請回復原狀。
上訴時應提出委任律師為訴訟代理人之委任狀。具有民事訴訟法
第466條之1第1項但書或第2項之情形為訴訟代理人者，另應附具
律師及格證書及釋明委任人與受任人有該條項所定關係之釋明文
書影本。如委任律師提起上訴者，應一併繳納上訴審裁判費。

　　　　　　　　　　　　　　　　　書記官　陳秀鳳
　　　　　　　　　　　　　　　　　
中　　華　　民　　國　　111 　年　　7 　　月　　26　　日